臺灣板橋地方法院民事判決　　　　　　　 93年度訴字第814號
原　　　告　甲○○
　　　　　　乙○○
共　　　同
訴訟代理人　簡坤明　律師
被　　　告　丁○○
訴訟代理人　郭蕙蘭　律師
　　　　　　丙○○
上列當事人間請求清償債務事件，經本院於民國94年5 月24日言
詞辯論終結，判決如下：
    主      文
原告之訴及假執行之聲請均駁回。
訴訟費用由原告負擔。
    事實及理由
壹、程序方面：
    按訴狀送達後，原告不得將原訴變更或追加他訴，但請求之
    基礎事實同一者，不在此限，民事訴訟法第255 條第1 項第
    2 款定有明文。本件原告於起訴時，原係請求被告給付新臺
    幣（下同）857,000 元，嗣於民國94年3 月22日準備程序期
    日，當庭以書狀追加請求被告另給付上開金額自起訴狀繕本
    送達翌日起至清償日止，按週年利率百分之五計算之利息，
    核屬本於同一基礎事實，而追加其遲延利息之請求，揆諸首
    揭條文規定，自無不合，應予准許，此先予敘明。
貳、實體方面：
一、本件原告起訴主張：被告為坐落臺北縣土城市○○○段石壁
    寮小段第15、15之1 地號（地號嗣變更為臺北縣土城市○○
    段第702 號、第701 號）、地目均為田、應有部分各八分之
    一之土地（下稱系爭土地）實際所有權人，因被告本身不具
    自耕農身份，乃將系爭土地登記於其兄即訴外人陳振德名下
    ；嗣被告於91年4 月6 日與原告簽訂土地買賣契約書，約定
    以4,800,000 元之價額將系爭土地出售予原告，原告並於簽
    約當時即先行交付被告頭款50,000元，惟因系爭土地上另有
    建物，無法取得農業使用證明，兩造乃約定由被告向法院遞
    狀聲請拍賣系爭土地，藉由法院拍賣程序取得權利移轉證書
    ，以辦理過戶事宜；嗣系爭土地經鈞院以91年度執字第6973
    號強制執行事件進行拍賣，拍賣程序已進行至第三次拍賣，
    底價仍為5,607,000 元，高於兩造當初所約定之買賣價額，
    且無人應買，被告為避免流標，乃承諾原告，由原告先依第
    三次拍賣之底價投標拍定系爭土地，俟被告取得拍賣價金後
    ，再於3 日內將價差807,000 元連同原告前所交付之頭款
    50,000元，合計857,000 元一併退還原告，且被告當時因人
    在大陸地區，為取信於原告，更於91年9 月2 日委託代被告
    處理本件拍賣事宜之代書即證人戊○○，以被告名義出具保
    證書1 紙，載明被告前開承諾之事項交予原告收執；原告嗣
    乃依被告前開承諾，於91年9 月4 日前往鈞院投標，而以
    5,607,000 元標得系爭土地並繳足價款，由鈞院發給權利移
    轉證書，並向地政機關辦理所有權移轉登記完畢；詎被告於
    領得本件拍賣價金後，竟拒不依前開承諾返還款項857,000
    元，甚而避不見面，追討無著，爰依前開保證書約定之法律
    關係，請求被告返還款項857,000 元等語，並聲明求為判決
    命被告給付原告857,000 元，及自起訴狀繕本送達翌日起至
    清償日止，按週年利率百分之五計算之利息，併以供擔保為
    條件之假執行宣告。
二、被告對於前曾委託證人戊○○代為處理系爭土地拍賣事宜之
    事實並無爭執，而以：系爭土地係登記於訴外人陳振德名下
    ，被告並非實際所有權人，僅係以訴外人陳振德之債權人身
    份聲請拍賣系爭土地；原告所提出之系爭土地買賣契約書，
    已載明賣方為訴外人陳振德，被告僅為訴外人陳振德之代理
    人，並非契約當事人，自不負契約上之權利義務，且觀諸該
    買賣契約書內容，亦無任何退還差額之約定，而被告更從未
    對原告有任何退還價金差額之承諾，原告所提出之保證書1
    紙，其內容全為證人戊○○所自行書寫，被告並未授權證人
    戊○○代其出具任何保證書，該紙保證書係證人戊○○持被
    告之印章所偽造者，被告拒絕承認其效力，並已就此對證人
    戊○○提出偽造文書之刑事告訴；實則，證人戊○○前受被
    告委託處理系爭土地之拍賣事宜，惟事後竟將代領之拍賣價
    金侵占入己，拒不返還被告，經被告向臺灣臺北地方法院提
    起侵占、背信之自訴，證人戊○○為脫免其罪責，始於該自
    訴案件刑事程序中返還拍賣價金予被告，該自訴案件亦因被
    告表明不予追究，而由法院為駁回自訴之裁定，由此足見證
    人戊○○於本件有其個人利害關係，明顯有偏頗之情，其所
    言自無可採等語，資為抗辯，並聲明求為判決駁回原告之訴
    。
三、原告主張：原告前於91年9 月4 日，經由本院91年度執字第
    6973號被告（債權人）與訴外人陳振德（債務人）間清償票
    款強制執行事件，以總價額5,607,000 元拍得系爭土地，於
    繳足價款後，經本院核發權利移轉證書，原告並據以辦理所
    有權移轉登記等事實，業據原告提出與其所述相符之本院91
    年11月29日板院通民執字第51928 號權利移轉證書、土地所
    有權狀4 紙（均影本）等為憑，且為被告所不爭執，自堪信
    為真實。
四、原告另主張：被告前與原告簽訂土地買賣契約書，約定以
    4,800,000 元之價格出售系爭土地予原告，並約定經由法院
    拍賣之程序使原告取得系爭土地所有權，嗣因系爭土地拍賣
    底價高於約定價金，被告乃承諾先由原告以5,607,000 元之
    底價向本院投標拍定系爭土地，待被告領得拍賣價金後，願
    將差額807,000 元連同原告前於訂約時所交付之頭款50,000
    元，合計857,000 元返還原告，被告並委託證人戊○○出具
    保證書1 紙交予原告以資取信等情；然原告前開主張，為被
    告所否認，並以前詞置辯，從而，本件所應審究者，乃原告
    所提出之證據方法，是否足以證明其前開之主張？經查：
  (一)原告主張：被告前於91年4 月6 日，與原告簽訂土地買賣契
    約書，約定以4,800,000 元之價格將系爭土地出售予原告，
    雙方並約定經由法院拍賣之方式移轉土地所有權等情，並提
    出房地買賣契約書影本1 件為憑。惟查，觀諸前開房地買賣
    契約書，其首頁係明確記載：「立契約書人買方乙○○（以
    下簡稱甲方）賣方陳振德（以下簡稱乙方），茲因不動產買
    賣事宜，雙方協議同意訂定各條款如左：‧‧‧」等文字，
    且該契約書文末之當事人簽名欄部分，「立契約書人甲方」
    欄位下方係原告乙○○之簽名用印，「立契約書人乙方」欄
    位下方則係訴外人陳振德之簽名用印，並由被告緊鄰其下簽
    寫「丁○○代」之字樣及用印；依上開房地買賣契約書之記
    載，顯見該契約之雙方當事人分別為原告乙○○（買受人）
    及訴外人陳振德（出賣人），被告於該契約書上之簽名用印
    ，僅係居於訴外人陳振德之代理人地位，「代」本人即訴外
    人陳振德為買賣之意思表示，且其於代理行為時亦已表明代
    理之意旨，是被告於該買賣契約之關係上，僅為出賣人即訴
    外人陳振德之代理人，並非契約當事人，其自不負契約上之
    權利義務，縱該買賣契約之內容確如同原告所主張，係約定
    由出賣人以4,800,000 元之價格出售系爭土地（含其上舊有
    農舍）予買受人，並由買受人向法院投標標取系爭土地，然
    上開契約約定之權利義務關係，僅存在於契約當事人之原告
    乙○○與訴外人陳振德之間，並不及於僅為訴外人陳振德代
    理人之被告，甚屬明瞭。又原告另主張：當時係因系爭土地
    登記於訴外人陳振德名下，故以訴外人陳振德作為上開房地
    買賣契約書之出賣人等情；惟查，上開房地買賣契約書中，
    買賣雙方既係約定以法院拍賣之方式取得權利移轉證書，憑
    以辦理系爭土地之移轉登記，則日後買受人辦理系爭土地之
    所有權移轉登記時，僅需持法院所核發之權利移轉證書即可
    ，無須檢附買賣契約書等文件，縱買賣契約書所載之出賣人
    與系爭土地之登記名義人不同，亦不生無從憑以辦理移轉登
    記之問題；於此情形下，倘系爭土地確係由被告出售予原告
    ，衡情兩造於簽約當時，即可於該房地買賣契約書上直接載
    明出賣人為被告，並無將來難以辦理移轉登記之顧慮，何須
    另以訴外人陳振德之名義為之？從而，原告此部分主張，亦
    與常情相違，難以信實。綜上所述，被告辯稱：上開房地買
    賣契約之出賣人為訴外人陳振德，被告並非契約之當事人，
    不負該契約上之權利義務等語，即非無據；原告以上開房地
    買賣契約書為憑，主張被告為該契約之相對人云云，自無可
    採。
  (二)原告復主張：系爭土地於進行第三次拍賣時，拍賣底價仍為
    5,607,000 元，高於原約定價格，且無人應買，被告乃承諾
    原告，由原告先依上開底價投標拍定系爭土地，俟被告取得
    拍賣價金後，再於3 日內將價差807,000 元連同原告前所交
    付之頭款50,000元，合計857,000 元一併退還原告，被告並
    於91年9 月2 日委託證人戊○○，以被告名義出具保證書1
    紙，載明被告前開承諾之事項交予原告收執等情，並提出保
    證書1 紙為憑。惟查，觀諸上開保證書之內容，固如同原告
    所主張，係由出具保證書之人承諾於領得系爭土地之拍賣價
    金後，願將拍賣價金與約定買賣價金間之差額807,000 元退
    還原告等情；然觀諸該保證書之頁首處，係載明：「本人91
    年4 月6 日與甲○○、乙○○二人訂立買賣契約，買賣標的
    物為臺北縣土城市○○○段石壁寮小段第15及15之1 地號，
    權利範圍各為八分之一，買賣價格總計新臺幣肆佰捌拾萬元
    整，雙方約定經由法院拍賣程序移轉所有權。‧‧‧」等語
    ，顯見出具該保證書之人（即自稱之「本人」），即為前開
    91年4 月6 日房地買賣契約書之出賣人；而前開房地買賣契
    約書之出賣人，為訴外人陳振德，並非被告，此詳前述，是
    依上開保證書所載文義，出具該保證書之人，自應認係訴外
    人陳振德，而非被告。況且，觀諸該保證書文末之「保證人
    」簽名欄，其下方係由證人戊○○簽寫「丁○○代」字樣並
    用印（詳後述），而「丁○○代」字樣下方，則緊鄰書寫相
    同於前述房地買賣契約書上出賣人即訴外人陳振德之身份證
    字號「Ｚ000000000」；姑不論證人戊○○以被告之名義簽名
    用印，是否得被告之授權（詳後述），單就該保證書「保證
    人」欄簽名之形式觀之，充其量僅能認為被告係「代」理訴
    外人陳振德為該保證之意思表示，並表明其代理之意旨，究
    難逕認被告即為出具該保證書之保證人，自無從令被告負擔
    該保證書所載之責任。尤其，該保證書內另載：「本人曾向
    甲○○、乙○○二人共『借款』新臺幣伍萬元，保證於領得
    拍賣價款後3 日歸還給甲○○、乙○○二人。」等語，亦與
    原告主張保證人承諾返還前於簽訂買賣契約時由原告交付之
    「頭款」50,000元等情，顯不相合致，難認原告之主張為真
    實。從而，原告主張被告應依該保證書之內容負履行之責云
    云，亦屬無據。
  (三)又證人戊○○於本院準備程序中，固到庭結證略稱：系爭土
    地的買賣，係伊為兩造協調訂約，被告說當初購買系爭土地
    的錢是被告出的，只是登記在訴外人陳振德名下，所以被告
    是實際所有權人，從簽訂買賣契約到出具保證書，都是伊幫
    被告處理的，因為系爭土地是農地，其上有建物，無法直接
    辦理移轉，故買賣當時約定以法院拍賣方式移轉；到了第三
    拍，底價還是5,607,000 元，高於兩造約定價金4,800,000
    元，被告就託伊徵詢原告意見，希望原告先用底價拍定，被
    告再退還差額，原告表示要有保證書為憑，但因被告當時人
    在大陸，時間又緊迫，被告乃授權伊代為出具保證書，說由
    伊持印鑑章直接蓋章就可以了，伊才代被告出具保證書予原
    告，伊當時有獲得被告之授權等情（見本院93年8 月17日準
    備程序筆錄第2 至第3 頁）。惟查，前開房地買賣契約書、
    保證書等，縱僅於形式上觀察，均已難認被告係契約之當事
    人及保證人，此詳前述；而證人戊○○係專業之不動產經紀
    人，對於是類不動產契約書等相關文件之處理，自有其豐富
    之知識及經驗，倘被告確係自任契約當事人及保證人，而委
    託證人戊○○代為處理前開契約書、保證書之簽訂，以證人
    戊○○之專業背景，自應於該契約書、保證書上清楚載明被
    告即為契約當事人及保證人，以保障雙方權益，並杜日後爭
    議，當不致以前述被告「代」理訴外人陳振德之形式，簽訂
    該契約書及保證書。次者，縱暫不論前開由證人戊○○所書
    立之保證書，其形式上之保證人已非被告，關於證人戊○○
    以被告之名義於該保證書上簽名用印，是否已得被告之授權
    一節，原告雖主張：該保證書係因被告當時人在大陸不克返
    回，故委託證人戊○○以被告之名義出具交予原告等情，然
    此為被告所否認，並以：被告從未曾承諾退還原告款項，亦
    不曾授權證人戊○○出具該保證書，該保證書係證人戊○○
    所偽造，被告就此已對證人戊○○提出偽造文書告訴等語置
    辯，並提出刑事告訴狀首頁影本1 紙為證；經查，證人戊○○固證稱其出具該紙保證書，係經被告之授權而為者，然證
    人戊○○以被告名義於該保證書上簽名用印，是否確得被告
    之授權，涉及其本身偽造文書刑事責任之成立與否，亦即證
    人戊○○此部分之證述內容，對其自身具有密切之利害關係
    ，原難期待其為不利於己之證述；參以證人戊○○前受被告
    之委託處理系爭土地拍賣事宜，事後因遲未交付代領之拍賣
    價金，經被告以證人戊○○涉犯刑法上業務侵占、背信等罪
    嫌，向臺灣臺北地方法院提起自訴，證人戊○○始於該刑事
    訴訟程序中之93年4 月間，當庭返還代領之拍賣價金予被告
    ，上開刑事案件亦經臺灣臺北地方法院以裁定駁回被告之自
    訴確定，此有臺灣臺北地方法院93年第自字第64號刑事裁定
    影本1 份附卷可按，足見證人戊○○與被告間關於委託處理
    系爭土地之拍賣事宜，尚存有其他糾葛，證人戊○○於本件
    亦屬利害關係人，其證述即難確保無任何保留或偏頗之情，
    是於缺乏其他證據資料足佐之情形下，尚難遽予採信。綜上
    所述，證人戊○○前開證述內容，與卷證資料不符，亦有違
    常情，且其證述非無偏頗之虞，自難憑以證明原告前開主張
    之事實。至原告另主張：被告將印章交予證人戊○○，縱證
    人戊○○未獲被告授權而出具前開保證書，被告亦應就該保
    證書之內容負授權人責任等情；惟查，被告將其印章交予證
    人戊○○，係因委託證人戊○○代為處理系爭土地之拍賣事
    宜，此為原告所知悉，而處理系爭土地之拍賣事宜，其事項
    不外乎系爭土地之查封、鑑價、拍賣（承受）、受領拍賣價
    金等強制執行程序中須債權人參與之行為，此與被告承諾退
    還部分款項予原告，兩者原屬二事，並無任何直接之關聯性
    ，被告不因其委託處理系爭土地拍賣事宜而將印章交付予證
    人戊○○之行為，即創設授予證人戊○○代為承諾退還原告
    款項之權限外觀，且原告對此亦無何信賴之可言；此外，原
    告復未就被告有何該當於民法第169 條表現代理行為之事實
    ，舉證以實其說，其空言主張被告應負授權人之責任云云，
    亦無可採，附予敘明。
  (四)原告另提出被告前與訴外人劉仁慶、詹玉汝簽訂之合資購地
    契約書影本1 份，證明被告為系爭土地之實際所有權人；惟
    查，被告否認其為系爭土地之實際所有權人，且觀諸上開合
    資購地契約書內容，係被告於69年間與訴外人劉仁慶、詹玉
    汝合資購買坐落臺北縣土城市○○○段石壁寮小段第15地號
    土地之約定，其締約日期距系爭土地之拍賣日期，已相隔二
    十餘年，得否逕憑該合資購地契約書即認被告確為當初實際
    出資購買系爭土地之人，進而認被告為系爭土地之「實際所
    有權人」，已非無疑問；況且，本件之爭點在於被告是否確
    曾承諾原告退還款項857,000 元，此與被告是否為系爭土地
    之實際出資者，兩者尚無必然之關聯性（縱被告為系爭土地
    之實際出資者，亦不必然負擔本件退還款項之義務）；從而
    ，原告此部分之主張，亦不足憑為支持其請求之依據，亦併
    予敘明。
五、按當事人主張有利於己之事實者，就其事實有舉證之責任，
    民事訴訟法第277 條前段定有明文。次按民事訴訟如果係由
    原告主張權利者，應先由原告負舉證之責，若原告先不能舉
    證，以證實自己主張之事實為真實，則被告就其抗辯之事實
    即令不能舉證，或其所舉證據尚有疵累，亦應駁回原告之請
    求，最高法院17年上字第917 號著有判例可資參照。本件原
    告所提出之證據方法，均無從證明其所主張被告確有承諾退
    還原告款項875,000 元，及被告應依前開保證書之內容負履
    行之責等事實，此詳前述；從而，原告依保證書約定之法律
    關係，請求被告給付如其前揭聲明所述之金額，即屬無據，
    應予駁回；原告之訴既經駁回，其假執行之聲請亦失所附麗
    ，應併予駁回。
六、本件事證已臻明確，兩造其餘主張陳述及攻擊防禦方法，經
    審酌與判決結果不生影響，爰不一一論述，併予敘明。
七、據上論結，本件原告之訴為無理由，依民事訴訟法第78條，
    判決如主文。
中　　華　　民　　國　　94　　年　　6 　　月　　7 　　日
                  民事第二庭  審判長法  官  林玫君
                                    法  官  楊千儀
                                    法　官　劉景宜
以上正本係照原本作成
如對本判決上訴，須於判決送達後20日內向本院提出上訴狀
中　　華　　民　　國　　94　　年　　6 　　月　　7 　　日
                              書記官　郭南宏
